【裁判字號】    99,易,100
【裁判日期】    990803
【裁判案由】    重利等
【裁判全文】
臺灣花蓮地方法院刑事判決               99年度易字第100號
公  訴  人  臺灣花蓮地方法院檢察署檢察官
被      告  甲○○
上列被告因重利案件，經檢察官提起公訴（98年度偵字第2709號
、98年度偵緝字第348號），本院判決如下：
    主  文
甲○○無罪。
    理  由
一、公訴意旨略以：被告甲○○、丁○○（丁○○涉犯重利、侵
    占罪嫌部分由本院另行審結）共同基於取得顯不相當重利之
    犯意，於民國97年5月起，在花蓮縣花蓮市○○路○段 656號
    以放高利貸為業，供急迫、輕率或無經驗不特定之多數人借
    款，其利息計算為：每月為1期，月息3分。嗣被告丁○○知
    悉丙○○因遭他人倒會需款孔急，竟於97年 5月14日乘丙○○急迫及無經驗帶同丙○○至被告甲○○處，向被告甲○○
    借款新臺幣（下同）10萬元，甲○○實給9萬4千元，先扣 6
    千元利息，並由丙○○簽立10萬元本票乙紙，並以其所有秀
    林鄉○○段937地號土地設定最高限額抵押權 20萬元予被告
    甲○○指定之張菀茜，被告甲○○則將上述9萬4千元交予被
    告丁○○，因認被告甲○○涉犯刑法第 344條重利罪嫌等語
    。
二、按犯罪事實應依證據認定之，無證據不得推定其犯罪事實；
    不能證明被告犯罪者，應諭知無罪之判決，刑事訴訟法第15
    4條、第301條第1項分別定有明文。又刑法第344條重利罪成
    立之要件，須取得與原本顯不相當之重利，始足當之；其所
    謂取得與原本顯不相當之重利，係指就原本利率、時期核算
    及參酌當地之經濟狀況，較之一般債務之利息，顯有特殊之
    超額者而言。而民間利息通常為月息2、3分（即百分之2、3
    ），為一般有民間資金往來經驗者所熟知，相關報章雜誌對
    銀行及民間利息之起落，亦時有報導，此應係公眾週知之事
    實（最高法院84年度台上字第5329號、84年度台上字第5061
    號判決意旨參照）。
三、本件公訴人認被告甲○○涉嫌重利罪行，無非以告訴人丙○○之指訴、同案被告丁○○之供述、土地登記謄本、本院98
    年度司票字第 217號民事裁定為主要論據。訊據被告甲○○
    堅詞否認有何重利犯行，辯稱：伊借予告訴人丙○○之借款
    利息為月息 3分，與一般民間借貸利率相當，並非重利，另
    當日有扣 6千元，係代書費用，除此之外，其餘金錢均已交
    付證人丙○○及丁○○等語。經查：
    (一)證人丙○○於本院審理時到庭證稱：伊在97年 5月14日由
      丁○○帶去向被告甲○○借貸10萬元，被告甲○○1次拿1
      0萬元給丁○○，丁○○拿了3萬元給伊，其餘都被丁○○
      拿走了，丁○○還向伊說被告甲○○向伊要什麼時均不要
      管，當時利息是每月 3千元，代書費用不是伊給的，可能
      是丁○○那邊有扣了等語，經核與其於警詢及偵查中所證
      ：當時伊向對方借貸10萬元，我個人實拿到 3萬元，其餘
      被丁○○拿走，對方當時讓伊簽本票1張面額是 10萬元，
      利息是每月3千元等語（參警卷第12頁、偵卷第35頁至第3
      6頁）大致相符。而同案被告丁○○於偵查中供稱：伊 97
      年5月間有介紹證人丙○○去找被告甲○○借錢，借 10萬
      元，利息每個月要給3千元（3分），借來的錢證人丙○○
      拿走 3萬元，其餘的錢是伊向丙○○借走等語（參偵緝卷
      第23頁至第24頁），就借款金額與利率，均與證人丙○○
      前揭證述相符。是本案被告甲○○確係借貸10萬元予證人
      丙○○，且每月收取3分（即3千元）之利息，應堪認定。
    (二)而民間一般借貸利息通常為月息2、3分（即百分之2、3）
      ，此為所週知之事實；另本院參酌當舖業法第11條第 2項
      規定，當舖業者年利率不得超過百分之48（即每月不得超
      過百分之4）等情，被告甲○○向證人丙○○收取每月3分
      之利息，已難認被告甲○○上揭與一般民間借貸相符之利
      息約定，有較之一般債務之利息，顯有特殊之超額而屬重
      利之犯行，亦堪認定。
    (三)至證人丙○○雖另於警詢時證稱：當時有先預扣 6千元利
      息，伊拿 3萬元，其餘6萬4千元被丁○○拿走等語（參警
      卷第12頁），核其於偵查中另證稱：有先扣掉利息 9千元
      等語（偵卷第36頁），已有不符；且迨至本院審理時又證
      稱：一定有先扣，但扣多少，伊也不清楚，伊就是拿到 3
      萬元，每個月付 3千元利息，至於代書的錢，伊不知道是
      誰付的等語（參本院卷第78頁）。而同案被告丁○○於本
      院時供稱：伊是實拿到6萬1千元，至代書費用，是如何支
      出，伊已忘記等語。又證人即辦理被告甲○○與證人丙○○借貸並設定抵押之地政士乙○○於本院審理時到庭證稱
      ：本件伊辦理最高限額抵押權之設定，地政機關之規費為
      280元、請領謄本費用約40元，代書費為4千元，上開費用
      均係向債務人收取，另設定完成有寫 1個借款契約書，伊
      係向雙方各收 1千元，結案當天伊都有收到該等費用，總
      計當日收取之費用約 6千元等語明確。顯見被告甲○○究
      有無預扣利息，已非無疑。此外，復有花蓮縣花蓮地政事
      務所99年 5月13日花地所登字第0990005823號函附土地登
      記申請書在卷可稽。是以，被告甲○○辯稱，當日除扣除
      證人丙○○而負擔的代書費用約 6千元外，其餘均已交付
      丙○○及丁○○等語，即非全然不可採信。
四、綜上所述，本案被告甲○○向證人丙○○所收取之利息僅每
    月 3分，與一般民間借貸利率大致相符，並無特殊超額之情
    形，已難認符刑法第 344條重利罪所謂「取得與原本顯不相
    當之重利」。此外，復查無其他積極證據足認被告甲○○確
    定涉有公訴人所指之重利犯行，自應為被告甲○○有利之認
    定，而諭知無罪之判決，以免冤抑。
據上論斷，應依刑事訴訟法第301條第1項前段，判決如主文。
本案經檢察官簡淑如到庭執行職務。
中    華    民    國    99    年    8     月    3     日
                  刑事第一庭  審判長  法  官  陳世博
                                      法  官  曹庭毓
                                      法  官  林恒祺
以上正本證明與原本無異。
如不服本判決應於收受送達後10日內向本院提出上訴書狀，並應
敘述具體理由。其未敘述上訴理由者，應於上訴期間屆滿後20日
內向本院補提理由書(均須按他造當事人之人數附繕本)「切勿逕
送上級法院」。告訴人或被害人如對於本判決不服者，應具備理
由請求檢察官上訴，其上訴期間之計算係以檢察官收受判決正本
之日期為準。
中    華    民    國    99    年    8     月    4     日
                                      書記官

司法院資訊處製作；財團法人民間司法改革基金會備份。
